臺灣高等法院花蓮分院民事判決　　　　 九十二年度家上字第四五號
　　　上　訴　人
　　　即反訴被告　乙○○
　　　訴訟代理人　吳明益律師
　　　被　上訴人
　　　即反訴原告　甲○○
　　　訴訟代理人　吳漢成律師
當事人間請求離婚事件，上訴人對於中華民國九十二年九月十九日臺灣臺東地方法院
九十二年度婚字第一三五號第一審判決提起上訴，本院於九十四年一月二十五日言詞
辯論終結，判決如下：
    主    文
上訴及追加之訴均駁回。
反訴原告之訴及假執行之聲請均駁回。
第二審本訴部分及追加之訴訴訟費用均由上訴人負擔。反訴部分訴訟費用由反訴原告
負擔。
    事實及理由
一、按婚姻無效、確認婚姻成立或不成立、撤銷婚姻、離婚或夫妻同居之訴，得合併
    提起，或於第一審或第二審言詞辯論終結前，為訴之變更、追加或提起反訴；民
    事訴訟法第五百七十二條第一項定有明文。本件上訴人於原審起訴時，係主張兩
    造間顯已存有難以維持婚姻之重大事由，而本於民法第一千零五十二條第二項前
    段之規定訴請離婚；嗣經原審判決駁回上訴人在第一審之請求後，因上訴人不服
    ，向本院提起上訴後；上訴人始於本院審理時復以被上訴人有不治之惡疾之理由
    ，追加依民法第一千零五十二條第一項第七款之規定為請求判決離婚之事由；被
    上訴人於本院審理時則依民法第一千零五十七條提起反訴請求上訴人即反訴被告
    給付贍養費。則揆諸前揭說明，自均應予准許；合先敘明。
二、上訴人主張：（一）被上訴人與上訴人於七十四年四月十日結婚，婚後感情不睦
    。七十五年七月十五日上訴人父親去世，服喪期間，被上訴人常藉故爭吵，如：
　　打電話給上訴人同學詢問上訴人過去女友之事、在公祭堂上要求上訴人在七十六
　　年一月一日前設法調回台南任職，否則離婚等，致上訴人精神痛苦難以忍受。嗣
　　兩造於七十七年二月七日達成離婚協議後，被上訴人返回娘家，迄今已有十九年
　　。此期間被上訴人常以匿名書信寄送家中或機關首長，揚言欲令上訴人失去工作
　　及無法再婚，上訴人與被上訴人夫妻感情早已破裂；（二）被上訴人罹患子宮惡
　　性肉瘤併肺移轉之病症，該症為不治之惡疾，為此依民法第一千零五十二條第一
　　項第七款、同條第二項前段之規定，訴請判准離婚。
三、被上訴人則以：（一）上訴人與被上訴人婚後雖因工作地點不同之故而未能共居
    一地，惟被上訴人每逢週末及寒暑假，即前往台東與上訴人相聚。詎上訴人於七
    十五年三月間，兩造結婚尚不滿一年，竟偕異性返家過夜，同床共眠，對婚姻不
    忠。又七十五年七月間上訴人之父去世，被上訴人由台南趕回台東盡人媳之責，
    上訴人不僅未告知被上訴人亦需負擔喪葬費用之事，致上訴人之母及妹對被上訴
    人心生不滿，於告別式後，上訴人之母甚至對被上訴人之父母不禮貌，經上訴人
    父親友人排解，被上訴人始由上訴人送回娘家，待上訴人之母冷靜，再行溝通，
    是上訴人所稱：「被上訴人於服喪期間藉故吵鬧」等語，顯然顛倒是非。另七十
    六年十一月間被上訴人父親去世，上訴人竟拒不參加喪禮，被上訴人至感灰心，
    始於七十七年二月七日與上訴人達成離婚協議，惟協議後上訴人態度轉變，被上
    訴人之母亦稱兩造婚姻之癥結應在於上訴人之母及妹，被上訴人遂興破鏡重圓之
    念，故未前往辦理登記。此外，兩造曾於八十一年同遊花蓮，八十二年底被上訴
    人為求兩造能有子嗣，曾多次自行負擔旅費前來台東，惟上訴人均不准被上訴人
　　居住家中，只得外宿旅館，故兩造間仍有往來，並非如上訴人所稱已分居十九年
　　之久。況被上訴人為求子嗣，先後接受五次人工受孕手術，罹患癌症後，又被迫
　　離開教職，醫療費用已耗盡畢生積蓄，上訴人非但不聞不問，反而結交其他異性
　　，有不正常關係，並一再訴請離婚，不顧夫妻情義，兩造間縱難以維持婚姻，亦
　　應由上訴人負責；（二）被上訴人固罹癌症，惟治療至今，病情穩定，無危急之
　　情形，亦無惡化現象，且被上訴人早在八十六年間即罹此疾，被上訴人自己照顧
　　自己，看病、治療等過程，上訴人從不過問，亦未陪同，亦即被上訴人罹患此一
　　疾病，於上訴人之生活根本不受影響，此一疾病，尚非得訴請離婚之「不治之惡
　　疾」等語，資為抗辯。
四、本件原審對於上訴人之離婚請求，判決駁回，上訴人聲明不服，求為廢棄原判決
    ，並准上訴人與被上訴人離婚；被上訴人則求為判決駁回上訴。
五、下列事實為兩造所不爭執，並有上訴人所提出之戶籍謄本、離婚協議書各一件、
    被上訴人所提出之說明書（即上訴人就其與他女同床共眠一事之說明）一紙、台
    東縣國軍英雄館住宿登記表二份、奇美醫院診斷證明書二份在卷可憑，另經原審
    調取台灣台東地方法院八十五年家調字第四一號、第五六號及八十七年度婚字第
    一二四號等案卷核閱明確，及本院函請奇美醫院檢送之被上訴人病情摘要一份在
    卷可稽，堪認為真實：
  （一）兩造之婚姻關係現仍存續中。
  （二）兩造婚後雖因工作地點不同之故而未能共居一地，惟被上訴人每逢週末及寒
        暑假，即前往台東與上訴人相聚。上訴人自婚後迄今，只前往台南被上訴人
        住處二、三次，於得知被上訴人罹患癌症後亦均未前往探視或照顧。
  （三）上訴人於七十五年三月間，兩造結婚尚不滿一年，即偕異性返家過夜，同床
        共眠。
  （四）七十五年七月間上訴人之父去世，被上訴人由台南趕回台東弔祭。
  （五）七十六年十一月間被上訴人之父去世，上訴人未前往台南參加喪禮。
  （六）七十七年二月七日兩造曾簽署離婚協議書。
  （七）七十八年間上訴人與訴外人李佳霖相識進而交往，直至八十四年分手，交往
        期間二人曾有通姦行為。
  （八）八十一年間兩造曾同遊花蓮。
  （九）被上訴人為求兩造能有子嗣，於八十二年底至八十三年曾多次自行負擔旅費
        前來台東進行人工受孕，惟上訴人認被上訴人不宜居住於其家中，被上訴人
        只得外宿旅館。
  （十）八十三、四年間上訴人曾向被上訴人及其娘家借款，於八十五年清償後，隨
        即先後於八十五年及八十七年間對被上訴人提起離婚及履行同居之訴，兩造
        即未再來往。
  （十一）被上訴人進行人工受孕療程時，子宮、卵巢正常，八十六年間罹患子宮惡
          性肉瘤，九十年三月二十六日因子宮惡性肉瘤併肺移轉之病症至奇美醫學
          中心就醫，病情穩定，無危急情形，九十三年五月二十日追蹤治療發現肺
          部腫瘤仍在，九十三年七月二日醫師認定病情穩定，無疾病惡化現象。
六、按有難以維持婚姻之重大事由者，夫妻之一方得請求離婚，但其事由應由夫妻之
    一方負責者，僅他方得請求離婚，民法第一千零五十二條第二項定有明文。次按
    婚姻是否難以維持，應斟酌破壞夫妻共同生活之具體情事，是否客觀上達於動搖
    夫妻之共同生活，而喪失維持婚姻之意欲為斷，非以一方主觀之意識為依歸。換
    言之，婚姻之意義，在於夫妻間得共同生活，互相扶持，以履行彼此間對婚姻之
    承諾，如雙方無繼續履行共同生活之意願，客觀上亦無回復共同生活之可能，則
    兩造間之婚姻已無任何實質之意義，與前開條文所指（有難以維持婚姻之重大事
    由）相當，而得由夫妻之一方訴請離婚。故婚姻如有難以維持之重大事由，於夫
    妻雙方就該事由均須負責時，應比較雙方之有責程度，僅責任較輕之一方得向責
    任較重之他方請求離婚，如雙方之有責程度相同，則雙方均得請求離婚，以符公
    平，且符合該項規定之立法目的，最高法院八十九度台上字第一五八五號、第一
    七一九號、九十年度台上字第八○四號、第一六三九號判決可資參照。經查：本
    件兩造曾於七十七年間簽署離婚協議書，嗣後雖仍有所聯繫，然於八十五年間即
    已完全斷絕往來，分居迄今已有七年以上，並於歷次離婚及履行同居訴訟中針鋒
    相對，已如前述，衡諸婚姻乃以相互扶持、共同生活為要，兩造顯已喪失誠摯相
    愛之婚姻基礎，所生破綻已無回復希望，任何夫妻處於同一境況，均將喪失維持
    婚姻之意欲，可認符合民法第一千零五十二條第二項所稱難以維持婚姻之重大事
    由。惟依首開說明，本件尚應審究：本件兩造間難以維持婚姻之重大事由，究應
    由何人負責？
  （一）上訴人主張：七十四年間其父去世，被上訴人於服喪期間藉故吵鬧，致其精
        神受有痛苦，又被上訴人曾以書信寄送其所服務機關首長及家人，揚言欲令
        其失去工作及無法再婚等語，均為被上訴人所否認，上訴人未能舉出該等信
        件或親身見聞實況之證人以實其說，徒以被上訴人所否認真正之鄰長所出具
        之聲明書及上訴人同事朋友所連署之證明書為證，自無從證明此部分主張為
        真實。
  （二）兩造婚後雖因工作地點不同之故而未能共居一地，惟被上訴人每逢週末及寒
        暑假，即前往台東與上訴人相聚，反觀上訴人自婚後迄今，只前往台南被上
        訴人住處二、三次，於得知被上訴人罹患癌症後亦均未前往探視或照顧。上
        訴人甚至於七十五年三月間，兩造結婚尚不滿一年，即偕異性返家過夜，同
        床共眠，於七十六年十一月間被上訴人之父去世時，拒不參加喪禮，嗣後更
        與訴外人李佳霖交往、通姦，終於八十五年清償其向被上訴人父母之借款後
        ，隨即對被上訴人提起離婚之訴等情，均如前述，足認上訴人對於兩造婚姻
        之經營態度向來消極，不僅對於被上訴人家人未予尊重，對於被上訴人亦缺
        乏憐愛、疼惜之心，甚至不顧兩造間尚存婚姻關係，另尋新歡，兩造間決裂
        至此，上訴人實難辭其咎。
  （三）相對而言，被上訴人不僅於婚後積極彌補夫妻兩地生活之缺憾，每遇假日即
        往台東與上訴人相會，甚至於上訴人七十六年無情拒絕回台南奔喪後，仍心
        存孕育二人骨肉之念，於台南、台東間來回奔波，進行人工受孕計畫，更於
        八十三年兩造求子無望、關係冷淡後，仍顧及夫妻之情，慷慨解囊借款資助
        上訴人，至八十五年間因罹患癌症，始未再與上訴人聯絡等情，亦如前述，
        被上訴人對於兩造間婚姻關係之維繫，較上訴人付出更多之心力，要屬無疑
        。
  （四）綜上所述，上訴人所主張被上訴人之歸責事由均難認真實，被上訴人抗辯上
        訴人應就兩造間婚姻關係之破裂負較大責任則屬可採。揆諸前揭最高法院見
        解，如肯定有責程度較高配偶之離婚請求，無異承認恣意離婚，破壞婚姻秩
        序，且有背於道義，有欠公允，同時亦與國民之法感情及倫理觀念不合，因
        此，自不應准許上訴人請求與被上訴人離婚，以符公平。從而，上訴人依民
        法第一千零五十二條第二項前段之規定，請求與被上訴人離婚，即無理由。
        原審為上訴人敗訴之判決，並無不合。上訴意旨指摘原判決不當，求予廢棄
        改判，為無理由，應予駁回。
七、復按夫妻之一方有不治之惡疾者，他方得向法院請求離婚，為民法第一千零五十
    二條第一項第七款所明定。所謂不治之惡疾，乃屬於身體機能有礙，而為常人所
    厭惡，且為現在醫學上不可能在可預見之期間內期待其治癒之病症，該病症並為
    夫妻共同生活之障礙者（最高法院八十五年台上字第一二七號判決參照）。且參
    照同條第二項但書規定之精神，可知夫妻之一方有同條第一項規定之情形，且其
    事由應由夫妻之一方負責者，他方始得向法院訴請離婚，亦即我國民法第一千零
    五十二條第一項列舉十個離婚原因，係採過失主義（有責主義）。經查：被上訴
    人固然罹患子宮惡性肉瘤併肺移轉之病症，奇美醫院醫師於九十三年五月二十日
    追蹤治療發現肺部腫瘤仍在，而認治癒機率不大，此有前述病情摘要在卷可稽，
    惟被上訴人於九十三年七月二日在奇美醫院之追蹤檢查，則認定病情穩定，無疾
    病惡化現象，參以現今醫學技術進展之速，比之昨日，可謂係一日千里，則本件
    被上訴人所罹前述疾病，尚無從遽認其在醫學上不可能在可預見之期間內期待其
    治癒，況且被上訴人前述疾病並無傳染性，在客觀上亦非一般人所厭惡之疾病，
    而有威脅同居生活安全之情事，從而該疾病與得訴請離婚之「不治之惡疾」之構
    成要件並不相當。再者依現在醫學，並不清楚「子宮惡性肉瘤併肺移轉」此一疾
    病之形成原因，而被上訴人於八十二、三年間進行人工受孕療程時，子宮、卵巢
    檢查為正常，之後於八十六年間罹患子宮惡性肉瘤，其間有無因果關係，同樣無
    從判斷，惟亦無從完全排除被上訴人進行人工受孕為罹患子宮惡性肉瘤之可能原
    因之一，從而堪認被上訴人罹患前述病症並無可歸責性。按夫妻共同生活應以相
    互照顧，相互協助，始能達到婚姻共同生活之目的，民法第一千一百十六條之一
    亦明定夫妻互負扶養之義務，上訴人本應基於夫妻共患難之情義照顧患病之被上
    訴人，然而上訴人不但拒絕照顧患病之被上訴人，更進而以其患病訴請離婚，實
    有違婚姻共營生活之本旨。從而，揆諸前述說明，上訴人於本院審理時以被上訴
    人有不治之惡疾，追加依民法第一千零五十二條第一項第七款之規定為請求判決
    離婚，亦無理由，亦應予駁回。
八、被上訴人即反訴原告於本院審理時提起反訴，主張如本院認為本件上訴人提起離
    婚之訴為有理由，則被上訴人因判決離婚而陷於生活困難，爰依民法第一千零五
    十七條規定，請求上訴人即反訴被告給付贍養費新台幣（下同）三百萬元，並請
    准供擔保宣告假執行。上訴人即反訴被告則以反訴原告為退休教師，每月有五萬
    五千元可供生活，並未因離婚陷於生活困難等語置辯，求為判決駁回反訴原告之
    訴。經查，本件上訴人之上訴及追加之訴，均無理由，其離婚之請求，應予駁回
    ，已如前述，從而被上訴人即反訴原告所提起請求給付贍養費之反訴，即無理由
    ，應予駁回，其假執行之聲請即失所附麗，亦應駁回。
九、本件事證已臻明確，兩造其餘攻擊、防禦方法及所提證據，經審酌後，本院認與
    判決結果無影響，遂不逐一論列，併此敘明。
十、據上論結，本件上訴人即反訴被告之上訴、追加之訴及被上訴人即反訴原告之反
    訴均無理由，依民事訴訟法第四百四十九條第一項、第七十八條，判決如主文。
中　　　華　　　民　　　國　　 九十四　　 年　　　二　　　月　　 十八　 日
　　　　　　　　　　　　　　　　　審判長法官　吳　鴻　章
　　　　　　　　　　　　　　　　　　　　法官　林　慶　煙
　　　　　　　　　　　　　　　　　　　　法官　蔡　勝　雄
右正本係照原本作成。
如不服本判決，應於收受送達後二十日內向本院提出上訴書狀，其未表明上訴理由者
，應於提出上訴後二十日內向本院補提理由書狀（均須按他造當事人之人數附繕本）
上訴時應提出委任律師或具有律師資格之人之委任狀；委任有律師資格者，另應附具
律師資格證書及釋明委任人與受任人有民事訴訟法第四百六十六條之一第一項但書或
第二項（詳附註）所定關係之釋明文書影本。
　　　　　　　　　　　　　　　　　法院書記官　陳　有　信
中　　　華　　　民　　　國　　 九十四　　 年　　　二　　　月　　 十八　 日
附註：
民事訴訟法第四百六十六條之一（第一項、第二項）：
對於第二審判決上訴，上訴人應委任律師為訴訟代理人。但上訴人或其他法定代理人
具有律師資格者，不在此限。
上訴人之配偶、三親等內之血親、二親等內之姻親，或上訴人為法人、中央或地方機
關時，其所屬專任人員具有律師資格並經法院認為適當者，亦得為第三審訴訟代理人
。
